臺灣高等法院刑事判決
109年度上易字第2027號
上  訴  人  臺灣臺北地方檢察署檢察官
被      告  吳○○




            鄧○○


上列二人共同
選任辯護人  鍾芝宣律師
上列上訴人因被告等家暴傷害等案件，不服臺灣臺北地方法院10
8年度易字第170號，中華民國109年9月18日第一審判決（起訴案
號：臺灣臺北地方檢察署107年度偵字第16522號），提起上訴，
本院判決如下：
    主  文
上訴駁回。
    理  由
壹、公訴意旨略以：被告吳○○與告訴人甲○○（下稱告訴人）為夫
    妻，並育有3名未成年子女，被告鄧○○為被告吳○○之母，其2
    人與告訴人分別具有家庭暴力防治法第3條第1款、第2款家
    庭成員關係。於民國106年11月13日上午7時15分許，被告吳
    ○○、鄧○○帶長女乙○○（姓名詳卷）前往新北市新店區建國路
    與二十張路口等待校車途中，適逢告訴人為吳○○攜來英文教
    材之背包，雙方在新北市新店區建國路與二十張路口相遇，
    詎被告吳○○與告訴人發生口角，被告吳○○竟基於公然侮辱之
    犯意，在不特定人可共見共聞之上開路口，以「你真的很賤
    」等語，辱罵告訴人，貶損告訴人的人格。被告鄧○○復基於
    傷害犯意，強行拉扯告訴人左肩所背裝有英文教材之背包，
    致告訴人受有左肩瘀青及右手瘀青等傷害因認被告吳○○所為
    ，係涉犯刑法第309條第1項公然侮辱罪嫌；被告鄧○○所為，
    係犯刑法第277條第1項傷害罪嫌等語。
貳、按有罪之判決書應於理由內記載認定犯罪事實所憑之證據及
    其認定之理由，刑事訴訟法第310條第1款定有明文。而犯罪
    事實之認定，係據以確定具體的刑罰權之基礎，自須經嚴格
    之證明，故其所憑之證據不僅應具有證據能力，且須經合法
    之調查程序，否則即不得作為有罪認定之依據。倘法院審理
    之結果，認為不能證明被告犯罪，而為無罪之諭知，即無前
    揭第154條第2項所謂「應依證據認定」之犯罪事實之存在。
    同法第308條前段復規定，無罪之判決書只須記載主文及理
    由，而其理由之論敘，僅須與卷存證據資料相符，且與經驗
    法則、論理法則無違即可，所使用之證據亦不以具有證據能
    力者為限，即使不具證據能力之傳聞證據，亦非不得資為彈
    劾證據使用。故無罪之判決書，就傳聞證據是否例外具有證
    據能力，本無須於理由內論敘說明（最高法院100年度台上
    字第2980號判決意旨參照）。是以本案被告2人既經本院認
    定應受無罪之諭知，本判決即不再論述所援引有關證據之證
    據能力。
參、按犯罪事實應依證據認定之，無證據不得認定犯罪事實；不
    能證明被告犯罪，或被告之行為不罰者，應諭知無罪之判決
    ；刑事訴訟法第154條第2項、第301條第1項定有明文。次按
    刑事訴訟法上所謂認定犯罪事實之證據，係指足以認定被告
    確有犯罪行為之積極證據而言，如未能發現相當證據或證據
    不足以證明，自不能以推測或擬制之方法，以為裁判基礎。
    而刑事訴訟上證明之資料，無論其為直接或間接證據，均須
    達到通常一般之人均不致有所懷疑，而得確信其為真實之程
    度，始得據為有罪之認定，若關於被告是否犯罪之證明未能
    達此程度，而有合理懷疑之存在，致使無從形成有罪之確信
    ，根據「罪證有疑，利於被告」之證據法則，即不得遽為不
    利被告之認定（最高法院29年上字第3105號、76年台上字第
    4986號判例參照）。
肆、公訴意旨認被告吳○○涉犯公然侮辱罪嫌、被告鄧○○涉犯傷害
    罪嫌，無非係以被告吳○○及鄧○○不利於己之供述、告訴人、
    證人即在場之人葉○○於警詢、偵查及原審之證述、背包背帶
    斷裂之照片1張、佛教慈濟醫療財團法人慈濟醫院受理家庭
    暴力事件驗傷診斷書等證據資料，為其主要論據。
伍、訊據被告吳○○堅決否認有何公然侮辱犯行，辯稱：當時我有
    全程錄音，錄音中我不可能說「你真的很賤」，錄音部分亦
    經原審勘驗後，認無上開言語等情；被告鄧○○堅決否認有何
    傷害犯行，辯稱：我並未傷害告訴人，當時我有拉背包，是
    要給孫女並讓其上學，不過告訴人用力扯回去，告訴人受傷
    可能是她用力扯回去的時候導致的等語。辯護人辯稱：錄音
    內容確係全程錄音，其中關於過馬路、車輛行駛、按電梯等
    聲音均無中斷，且錄音效果不錯，被告吳○○亦無壓低聲音掩
    飾其侮辱行為之虞；告訴人之傷勢非被告鄧○○所致，係告訴
    人自行拉扯背包造成，當時背包背帶並未斷裂，告訴人提出
    之破裂書包照片與本案無關，被告鄧○○只想讓孫女趕緊背上
    背包上校車，故難謂以其有碰觸背包，逕為推論其有故意傷
    害之行為等語。經查：
一、被告吳○○與告訴人為夫妻，並育有3名未成年子女，被告鄧○
    ○為被告吳○○之母，其2人與告訴人分別具有家庭暴力防治法
    第3條第1款、第2款家庭成員關係，被告2人帶長女乙○○於上
    開時地等待校車途中，適逢告訴人為吳○○攜來英文教材之背
    包，被告吳○○與告訴人相遇後即發生口角等情，核與證人即
    告訴人、證人葉○○於警詢、偵查及原審證述相符（見發查卷
    第35至45頁，他卷第29至33、227至229頁，原審易字卷第30
    1至336頁），並有原審109年6月12日勘驗筆錄可憑（見原審
    易字卷第324至331頁），且為被告2人所承認（見原審易字
    卷第185、224、227至228頁），此部分事實固堪認定。
二、本案應審究者，為案發當日被告吳○○有無以「你真的很賤」
    等語辱罵告訴人？上開背包背帶斷裂是否係被告鄧○○所致？
    上開診斷證明書所載傷勢是否係被告鄧○○所為？經查：
（一）關於被告吳○○被訴公然侮辱部分：
　　1.依原審勘驗被告吳○○所提出之案發當日錄音光碟，未見聞
      被告吳○○有出言「你真的很賤」等語辱罵告訴人，有原審
      勘驗筆錄可憑（見原審易字卷第324至331頁），且證人葉
      ○○於偵查及原審證稱：我有聽到吳○○大喊說妳不配做媽媽
      ，告訴人說你才不配當爸爸，亦記得我有說「不要這樣子
      小孩朋友很害怕」，吳○○有說妳是哪裡的醫生，告訴人也
      有說你是哪裡的醫生，鄧○○或吳○○又有提到外勞之事等語
      （見他卷第227至228頁，原審易字卷第303至304頁），核
      與原審勘驗筆錄所載相符，且證人葉○○於原審亦證稱：勘
      驗之錄音確實係當時發生爭吵之情況等語（見原審易字卷
      第333頁），可見此錄音係呈現案發當時之情形。
    2.證人葉○○雖於警詢、偵查證述：我有聽到吳○○對告訴人說
      「你真的很賤」云云（見發查卷第44至45頁，他卷第228
      頁），惟於原審先證稱：我忘記當時有無聽到有人說「你
      真的很賤」等語（見原審易字卷第302頁），經提示上開
      偵查筆錄後即改稱：吳○○當時確實有說「你真的很賤」（
      見原審易字卷第307至308頁），嗣經原審勘驗上開錄音光
      碟後，復改稱：如果此為全程錄音，我即不堅持有聽到有
      人說「你真的很賤」等語（見原審易字卷第334頁），則
      證人葉○○上開所證前後不一，復與警詢、偵查所陳不同，
      其所述是否可採，即非無疑。
　　3.再者，雖告訴人於警詢、偵查及原審證稱：當時我要拿英
      文背包給女兒乙○○，惟吳○○不讓我抱乙○○，並以手拉住我
      大罵：「我要告你，你很賤，我告到你沒有探視權監護權
      ，這是我的女兒，你不准碰我的女兒」云云（見發查卷第
      38至39頁，他卷第30至31頁，原審易字卷第314頁），惟
      告訴人所證與上開原審勘驗筆錄不符，是否可採，已非無
      疑。按被害人與一般證人不同，其與被告處於絕對相反之
      立場，其陳述之目的，在使被告受刑事訴追處罰，內容未
      必完全真實，證明力自較一般證人之陳述薄弱，故被害人
      縱立於證人地位而為陳述，仍應視其陳述有無瑕疵，即便
      其陳述無瑕疵可指，仍不得作為有罪判決之唯一依據，應
      調查其他證據以察其是否與事實相符，亦即仍須有補強證
      據以擔保其陳述之真實性，始得採為斷罪之依據，且應達
      到前揭所示毫無合理可疑之證明程度，方得為有罪之判決
      （最高法院61年台上字第3099號判決、94年度台上字第33
      26號判決意旨參照）。被告吳○○當時雖與告訴人有口角，
      然公訴意旨所指被告吳○○涉犯公然侮辱犯行部分，除告訴
      人之單一指述外，尚乏其他積極證據以佐其說，揆諸前揭
      說明，自難遽為被告吳○○不利之認定。
　　4.至公訴意旨雖認：被告吳○○當時並未全程錄音，且錄音末
      段突然出現電梯聲與當時情境不符，該錄音可能已遭其變
      造等語。惟依上開原審勘驗筆錄（見原審易字卷第324至3
      31頁），其錄音包含雙方尚未爭吵前之汽機車聲音，且內
      容亦無對話前言不對後語之情形，況在錄音時間05:27-05
      :30，被告吳○○先表示「好！我們去把印傭帶走，那是我
      雇的。走」，鄧○○接著表示「紅燈！紅燈」（錄音時間05
      ：35-05：42，見原審易字卷第330至331頁），足見被告
      吳○○已有離開現場，並欲帶走印傭之動作，鄧○○始提醒被
      告吳○○注意車輛，後於錄音時間6：06-6：20，在長達14
      秒後始出現「電梯門要關了，電梯上樓」之聲音，且告訴
      人於警詢亦承認：被告吳○○當時有錄音（見發查卷第39頁
      ），則被告吳○○所辯：該錄音是全程，最後係因告訴人住
      處在旁邊，我要上樓將印傭帶走等情（見原審易字卷第33
      5頁），並非無稽，則公訴意旨上開主張，難認有據。
　　5.綜上，被告吳○○當時是否有口出「你真的很賤」等語，尚
      屬有疑，檢察官所舉前揭證據，均不足以證明被告吳○○有
      公訴意旨所指之公然侮辱罪嫌，自應為有利於被告吳○○之
      認定，而為其無罪判決之諭知。
（二）關於被告鄧○○傷害被訴部分：
　　1.就上開背包背帶斷裂係何人所致部分，告訴人於警詢指稱
      ：吳○○強扯當時我背在肩上之乙○○英文背包，以致該背包
      遭扯斷等語（見發查卷第38至39頁），後於原審證述：我
      無法確定吳○○有無拉扯背包，亦無法確定該背包係在何人
      拉扯之下斷裂等語（見原審易字卷第315至317、319至321
      頁），則告訴人前後所述不一，是否可信，已非無疑，是
      上開照片雖顯示背包背帶業已斷裂，亦難證係被告鄧○○所
      為。
　　2.再者，證人葉○○於警詢陳稱：就告訴人所述，吳○○強行扯
      斷告訴人所背背包，同時鄧○○亦與吳○○一同對告訴人推擠
      拉扯之情形，與我所見情況相符云云（見發查卷第43至45
      頁），復於偵查證稱：是否有人拉扯告訴人所背之背包，
      我已沒有印象等語（見他卷第228頁），後於原審證稱：
      就拉扯之情形，我所見係吳○○與坐在地上之告訴人在拉扯
      一個背包，沒有印象有看到背包被拉斷之畫面等語（見原
      審易字卷第302至303、306、311頁），則上開背包背帶當
      下有無被拉斷？其有無看到告訴人所背之背包遭拉扯？證
      人葉○○所述不一，況證人葉○○亦未證稱有見聞被告鄧○○拉
      扯告訴人之背包，則其所述是否足以補強告訴人證詞之真
      實性，亦非無疑。
　　3.依原審勘驗筆錄所示，被告鄧○○有多次向告訴人要求「交
      付背包以便乙○○上學」乙節（見原審易字卷第324至326頁
      ），雖依告訴人證稱：被告鄧○○有拉其肩背背包等語，亦
      為被告鄧○○所不否認，惟其力道是否足使告訴人受有前揭
      診斷證明書之瘀傷？衡情，倘告訴人遭被告鄧○○強拉背包
      以致受傷，當下便會反應以阻止被告鄧○○之行為，惟綜觀
      上開原審勘驗筆錄，未見告訴人有此反應，況依該診斷證
      明書所載，告訴人驗傷時間為106年11月15日10時許，距
      告訴人所稱案發時間即同年月13日7時許，已相隔2日，所
      記載之驗傷結果係「左肩瘀青、右手瘀青」（見他卷第9
      至11頁），傷勢甚微，告訴人就遲延驗傷之原因證稱：我
      當下未發現身上有傷勢，故未去驗傷，係當晚與小孩洗澡
      時，小孩告知我才發現，雖我任職於醫院，惟事發後因需
      要照顧及接送小孩，以致未有時間去驗傷，始於案發後2
      日驗傷等語（見他卷第31頁，原審易字卷第318至319頁）
      ，可知案發當時告訴人未察覺受傷，若其當晚即發現受傷
      ，依其於醫院任職，尚無隔至2日後始行驗傷，期間有無
      其他原因致造成上開瘀傷不明，自難以上開診斷證明書遽
      認被告鄧○○之傷害犯行。檢察官所指被告鄧○○涉傷害罪嫌
      ，除告訴人之單一指述外，尚乏其它積極證據以佐其說，
      即難遽為被告鄧○○不利之論斷。檢察官所舉前揭證據，均
      不足以證明被告鄧○○有公訴意旨所指之傷害罪嫌，自應為
      有利於被告鄧○○之認定，而為其無罪判決之諭知。
陸、原審審理結果，認無其他積極證據足資證明被告2人分別有
    公訴意旨所指之上開公然侮辱、傷害犯行，而為被告2人無
    罪之諭知，尚無不合。檢察官上訴意旨略以：依證人葉○○於
    偵查之證述，記憶猶新，且其僅係路過該處，其證言堪信為
    客觀中立，並與錄音譯文互核相符，其證言憑信性甚高，然
    其於原審證述時，已距案發時約2年半，原本對其偵查之證
    述並未否認，係因原審勘驗錄音後，始證稱如果此為全程錄
    音，那可能真的沒有說到「你很賤」3個字等語，而依錄音
    譯文中，雖未錄得被告吳○○所言「你真的很賤」，然其已經
    知道正在錄音，當可操作錄音設備，遮住或避開錄音孔或故
    意壓低聲量而對告訴人謾罵，原審以錄音內容，指摘證人葉
    ○○之證述前後不一，遽認全不可採，尚嫌速斷；告訴人或為
    慮及被告2人為孩子之父親、祖母，或因至醫院驗傷，擔心
    引來同事關注側目，未即時驗傷，衡情尚屬合理之猶豫期間
    ，自難遽認該診斷證明書不得作為補強證據，原判決認事用
    法，難認妥適等語。惟此業據原審參酌上揭證據資料相互勾
    稽，於原判決理由欄內詳予論述，分別認被告2人無公然侮
    辱、傷害故意，經核尚無違背經驗法則及論理法則。本院衡
    酌公訴意旨分別認被告2人所涉前揭公然侮辱、傷害犯行，
    除上開證據外，尚無其他積極之證據佐證，在經驗法則上仍
    不足以證明被告2人所涉之公然侮辱、傷害犯行確為真實。
    原判決既已詳敘依憑之證據及認定之理由，經核並未悖於經
    驗及論理法則，本件起訴書所列證據及卷內訴訟資料，已經
    本院逐一論證，參互審酌，仍無從獲得有罪之心證，尚難遽
    以前揭推測之詞，而為不利被告2人之認定，與證明犯罪所
    要求之嚴格證明程序，須達無合理懷疑之確信程度尚不相當
    。檢察官上訴意旨對原審依職權所為之證據取捨以及心證裁
    量為不同之評價，僅係重為事實上之爭辯，且並未提出補強
    證據，證明被告2人確有起訴之犯行，尚難認有理由，應予
    以駁回。
據上論斷，應依刑事訴訟法第368條，判決如主文。
本案經檢察官曾忠己到庭執行職務。
中　　華　　民　　國　　110 　年　　1 　　月　　13　　日
                  刑事第十七庭審判長法　官　鄭水銓
                              　　  法　官　黃雅芬
                              　    法　官　沈君玲
以上正本證明與原本無異。
不得上訴。
                                    書記官　彭于瑛
中　　華　　民　　國　　110 　年　　1 　　月　　13　　日